【裁判字號】    90,台上,11
【裁判日期】    900104
【裁判案由】    損害賠償
【裁判全文】
最高法院民事判決                                    九十年度台上字第一一號
    上  訴  人  中國石油股份有限公司
    法定代理人  陳朝威
    訴訟代理人  黃錫耀律師
                周中臣律師
    上  訴  人  高雄市政府
    法定代理人  謝長廷
    訴訟代理人  陳雅娟律師
                蘇吉雄律師
    被 上訴 人  三勝營造有限公司
    法定代理人  劉茂德
右當事人間請求損害賠償事件，上訴人對於中華民國八十八年八月三十一日台灣高等
法院高雄分院第二審更審判決（八十八年度重上更(一)字第二號），分別提起上訴，本
院判決如左：
    主  文
原判決除假執行部分外廢棄，發回台灣高等法院高雄分院。
    理  由
本件原審廢棄第一審就上訴人中國石油股份有限公司（下稱中油公司）請求上訴人高
雄市政府（下稱高雄市政府）給付部分所為中油公司敗訴之判決，改判如其所聲明。
另維持第一審就中油公司請求被上訴人三勝營造有限公司（下稱三勝公司）給付部分
所為中油公司敗訴之判決，駁回其上訴，無非以：高雄市政府所屬新工處於民國七十
七年四月二十二日召開高雄市前鎮新草衙第二梯次第二階段公共設施開闢工程之埋設
管線工程會勘會議時，伊已告知高雄市政府該區域埋設有油管，並將詳細剖面圖交與
高雄市政府，復於七十七年四月二十九日將繪有管線埋設位置之平面圖檢送高雄市政
府，雖高雄市政府疏未將該油管埋設位置告知三勝公司，惟伊之巡管員於八十二年六
月二十六日、七月五日巡視時，曾以口頭告知三勝公司施工人員在該區域內埋有油管
，故三勝公司應知施工地點下面設有輸油管線。詎高雄市政府及三勝公司事先未善盡
探知義務，致三勝公司於八十二年七月二十三日在高雄市前鎮國小西側進行埋設管線
工程時，挖破伊所埋設之十六吋油管，造成漏油污染，致伊流失八一點一七公秉原油
，損失新台幣（下同）二十四萬八千一百六十三元；因漏油事件遭民眾圍堵，支出由
保警前往警戒之人力支援等費用十七萬二千九百五十六元。又挖破輸油管線既係高雄
市政府及三勝公司之過失所致，則漏油所致污染本應由其負責清理，因情況緊急，一
切以儘速清除污染為要務，故在責任歸屬未究明前，伊即先行發包清理前鎮國小及前
鎮河之污染，支出清理前鎮國小污染費用一千三百二十三萬元、清理前鎮河污染費用
二十萬六千三百四十五元及前鎮河污染使用浮油分散劑二十萬元等情，爰依侵權行為
，無因管理及不當得利法則，求為命高雄市政府及三勝公司連帶給付伊一千四百零五
萬七千四百六十四元及其法定遲延利息之判決（未繫屬本院者不予贅列）。經查三勝
公司承攬高雄市政府新工處發包之高雄市前鎮新草衙第二梯次第二階段公共設施開闢
工程之埋設管線工程，於八十二年七月二十三日在前鎮國小西側新圍牆外施工，欲從
新圍牆旁之Ｕ型溝挖一連接溝埋設ＲＣＰ管連接西邊新生路旁之排水溝時，挖破中油
公司在該處所埋設之十六吋油管一支，造成漏油污染之事實，有現場照片、履勘現場
圖可稽，自堪信為真實。高雄市政府新工處於系爭工程設計前，曾於七十七年四月二
十二日召開會勘會議，在會勘通知書內附寄系爭工程範圍之平面圖與中油公司，而中
油公司將系爭油管埋設位置套繪於高雄市政府所附之平面圖後檢還高雄市政府等情，
有高雄市政府新工處會勘通知書、中油公司簡便行文表可按，並經證人黃良男、姜書
森證述屬實，故中油公司雖未將會勘時取得之現況圖套繪系爭油管位置後送還高雄市
政府，惟已將會勘通知書所附之平面圖套繪系爭油管位置後送還，且於會勘時亦已交
付系爭油管之剖面圖，顯已達告知系爭油管位置之效力。次查高雄市政府新工處將系
爭工程發包與三勝公司承攬施工時，其設計施工圖並無系爭油管位置之記載，高雄市
政府亦未告知三勝公司系爭油管之位置，致三勝公司因不知有系爭油管之埋設而將油
管挖破，足見高雄市政府為有過失，而三勝公司則無過失。中油公司雖主張：伊之巡
管人員於八十二年六月二十六日、七月五日巡管時，曾以口頭指示三勝公司施工人員
在施工處下面埋設有油管，應特別注意安全云云，但未能舉證以實其說，要無足取。
從而中油公司依侵權行為法則請求高雄市政府賠償損害，應予准許；請求三勝公司賠
償損害，不應准許。再查系爭油管係於五十七年間經高雄市政府同意而埋設於前鎮國
小圍牆內之事實，有高雄市政府五十七年三月十六日○一八六三三號函及五十七年二
月二十三日Ｂ一五六九七號函可按，該函並未限制中油公司應將油管埋設於計劃道路
內。且依中油公司於七十七年四月二十二日會勘時檢送與高雄市政府新工處之剖面圖
，明確顯示系爭油管係埋設於前鎮國小校園內。而中油公司之營繕工程施工標準規範
係在六十七年一月一日編訂，自不受該規範所訂一百二十公分深度之限制。又系爭油
管並非埋設於人行道、巷道、快慢車道下，亦無高雄市區道路管理規則第七十一條關
於埋設深度應為一百二十公分之適用，因此高雄市政府以中油公司於施工前會勘時未
以書面告知系爭油管正確位置造成伊誤判，且埋設深度不合一百二十公分之規定及巡
管員未提出警告為由，主張中油公司與有過失，為不足採。茲就中油公司依侵權行為
法則請求高雄市政府賠償之項目及金額是否適當，分述於后：(一)、原油流失所受損害
部分：中油公司主張因本件事故流失原油八一點一七公秉，八十二年五月三十一日起
至同年六月十八日止之購油成本平均每桶為美金一八點六六五美元，有半屏山輸油站
油量核對單、輸入原油裝載報告可考，依當時匯率一美元折合新台幣二十六元計算，
中油公司所受流失原油之損害計為二十四萬八千一百六十三元；(二)、支出保警警戒之
人力支援費用及招待記者，召開居民協調費之飲料費用等：本件油管遭挖破，致原油
污染前鎮國小及前鎮河，造成居民圍堵中油公司前鎮儲運所，中油公司為維護社會安
全而請求保警前往警戒，並為化解居民之圍堵而召開協調會，以飲料招待到場採訪之
記者及參與協調之居民，因此支出費用十七萬二千九百五十六元，核與本件油管遭挖
破有相當因果關係，中油公司自得請求高雄市政府賠償。從而中油公司請求高雄市政
府給付四十二萬一千一百十九元，為無不合。末查本件既因高雄市政府之過失，致中
油公司之油管被挖破，造成石油污染，高雄市政府自有清除油污之義務，而高雄市政
府未予清除，中油公司為舒解民怨而迅速清理，即係為高雄市政府管理事務，故其清
理前鎮國小及前鎮河之污染而支出之費用，自得請求高雄市政府償還。茲就中油公司
請求償還之項目及金額是否適當，分述於后：(一)、清理費用部分：中油公司先行發包
清理前鎮國小之污染支出一千三百二十三萬元及清理前鎮河污染二十萬六千三百四十
五元之事實，有稅額收執聯單據黏貼單、統一發票、工程發包請款單為證，並經證人
邱訂助、劉傳盛證述屬實，堪以採信；(二)、使用浮油分散劑部分：中油公司主張因清
理前鎮河油污而使用浮油分散劑八桶，每桶二萬五千元，計二十萬元云云，有報價單
、工具借用單、出料清單為憑，而清理水上油污須使用浮油分散劑，為高雄市政府所
不爭，從而中油公司依無因管理之法律關係請求高雄市政府償還一千三百六十三萬六
千三百四十五元，亦無不合。綜上所述，中油公司請求高雄市政府給付一千四百零五
萬七千四百六十四元及自訴狀繕本送達翌日（八十四年五月三十日）起至清償日止加
付法定遲延利息，應予准許；請求三勝公司為連帶給付，不應准許等詞，為其判斷之
基礎。
查高雄市政府在事實審辯稱：中油公司自承遭挖斷之油管於五十七年三月十六日經伊
同意埋設於計劃道路內，依市區道路管理規則第七十一條第一項第三款規定深度須達
一百二十公分，中油公司竟埋設於前鎮國小校園內，深度亦僅七十公分，復未在油管
上方埋設警示帶，以致三勝公司挖掘時未能及時警覺。而且三勝公司在系爭油管埋設
處施工已有三個月之久，中油公司總廠巡管員始終未提出警告，顯然與有過失，伊得
主張過失相抵（見一審卷二○五頁、二二二頁、二審上字卷(一)二五九至二六○頁、更
字卷二四四至二四五頁）；三勝公司辯稱：前鎮國小自行發包新設圍牆內縮工程與伊
公司Ｕ型溝重建工程，自八十四年四、五月間即行施工，施工位置與系爭挖破油管平
行，且僅相距不足三十公分，伊已施工二、三個月，中油公司定期巡管員未曾告知系
爭油管埋設位置及促伊公司施工人員提高警覺（見二審上字卷(一)五一頁）各云云，核
與中油公司是否與有過失攸關，原審未詳細查明高雄市政府及三勝公司之抗辯是否屬
實，遽認中油公司並無與有過失情事，已嫌速斷。倘中油公司對漏油所造成之污染有
過失，亦為所生損害之共同原因，對外即應連帶負損害賠償責任。則中油公司能否依
無因管理之法律關係請求高雄市政府償還其所支出之費用，亦非無斟酌之餘地。次查
中油公司在事實審主張：三勝公司承包挖掘馬路工程時，本應主動向發包單位探詢施
工地點管線埋設之詳細情形，以避免挖破輸油管線，惟三勝公司事先既未善盡探知之
義務，且該公司施工人員不理施工地點設有油管之警告，且在挖掘至混凝土時，仍不
知警覺，反將怪手挖斗卸下，換裝鑽頭，試圖將混凝土打穿，因而挖破系爭油管造成
漏油污染，有違高雄市道路挖掘埋設管線管理辦法第十條之規定，自應負過失責任云
云（見一審卷一七一頁、二審上字卷(一)三四頁、八三頁、卷(二)六五頁、更字卷五二頁
、二七二至二七三頁）。係屬重要之攻擊方法，原審未於判決理由項下說明其何以不
足採取之意見，遽為不利於中油公司之判決；顯有疏略。中油公司、高雄市政府之上
訴意旨各自指摘於其不利部分之原判決不當，求予廢棄，均非無理由。
據上論結，本件中油公司、高雄市政府之上訴均有理由，依民事訴訟法第四百七十七
條第一項、第四百七十八條第一項，判決如主文。
中      華      民      國     九十     年      一      月      四      日
                              最高法院民事第五庭
                                  審判長法官  蕭  亨  國
                                        法官  許  朝  雄
                                        法官  陳  淑  敏
                                        法官  葉  勝  利
                                        法官  高  孟  焄
      右正本證明與原本無異
                                              書  記  官
中      華      民      國     九十     年      一      月     十九     日


司法院資訊處製作；財團法人民間司法改革基金會備份。
